臺灣臺北地方法院民事判決　　　　　　　　　　　　九十二年度再易字第一一二號
　　原　　　告　乙○○
　　被　　　告　甲○○
當事人間請求再審之訴事件，再審原告對於中華民國九十二年十月二十一日確定判決
提起再審之訴，本院判決如下：
    主  文
再審之訴駁回。
再審訴訟費用由再審原告負擔。
    事實及理由
一、本件再審原告起訴主張：再審原告曾於民國（下同）六十九年間就同一地號土地
    訴請訴外人林水盛返還不當得利，經本院六十九年訴更字第一○八號、台灣高等
    法院七十年度上字第三三五○號與最高法院七十三年度台上字第一三七五號判決
    確認「台北市政府四十五年間之收購協議係無效之法律行為」，並因此認為訴外
    人林水盛係無權占用系爭土地，詎本件原審及台北地方法院簡易庭判決卻反而認
    定「台北市政府四十五年間之收購協議係有效之法律行為」，進而判決再審原告
    敗訴。然而，就同一訴訟標的，既然先前已有確定判決，且此一新發現之判決屬
    未經斟酌之證物，如經斟酌，再審原告自有獲得較有利之裁判，是再審原告自得
    依民事訴訟法第四百九十六條第一項第十二款及第十三款規定，提起本件再審之
    訴。何況，若原審及簡易庭第一審判決認為收購協議係有效行為，何以系爭標的
    之所有權仍屬再審原告所有？台北市政府卻又為何無法請求移轉登記？原審及簡
    易庭第一審對此均未審酌，其認定結果復與上開判決結論互異，顯然原審及第一
    審再論證、採證及適用法規方面有錯誤情事。本件台北市政府未依照土地法規定
    辦理徵收手續，所以條件終究無法成就而歸於無效，所謂「地主承諾市政府先行
    使用土地」部分亦應認為無效。此外，四十五年間台北市政府召開收購土地協議
    紀錄，雖經鄭沈配之代表人鄭貢槌、賴王金、賴興成等人簽名，惟鄭沈配早於三
    十三年八月十六日死亡，賴興成於三十五年五月二十五日死亡，賴王金亦亦於二
    十六年四月三十日死亡，均不可能自行參加或委託他人參加協調收購會議，是以
    ，如何能證明全體共有人曾同意台北市政府先行使用系爭土地，由其出租拆遷戶
    建屋？又台北市政府亦指稱土地所有人林英、鄭沈配及許丙均已領取收購價金云
    云，惟上開收據僅由林英具名，蓋章處則有林英、鄭沈配及許丙之印文，其中鄭
    沈配既早已死亡，如何蓋章具領？此一重要攻擊防禦方法，原審未予詳查，遽認
    全體共有人已受領收購價金而同意台北市政府先行使用系爭土地，即有不當。況
    鄭沈配之繼承人有十九人之多，不止鄭添財、鄭貢槌二人，是以，嗣後之協商會
    議縱使林再興、鄭添財、鄭貢槌或一部份繼承人有參與，亦無法使四十五年間之
    收購協議補正為有效，是再審被告乃無權占用系爭土地，原審及第一審未予詳查
    ，爰提起本件再審之訴云云。
二、按民事訴訟法第四百九十六條第一項第一款所謂適用法規顯有錯誤，係指確定判
    決所適用之法規顯然不合於法律規定，或與現尚有效之判例、解釋顯然違反者而
    言，不包括認定事實錯誤、取捨證據失當、判決不備理由及在學說上諸說併存致
    發生法律上見解歧異等情形在內；又上開所謂適用法規顯有錯誤，應以確定裁判
    違背法規或現存判例解釋者為限，若尚無法規判解可據，法律審法院就法律規定
    事項所表示之法律上意見，自無適用法規顯有錯誤可言，上開意旨，分別有最高
    法院九十年度台再字第二七號及八十八年度台聲字第一二二號裁判可資參照，由
    是可知，就尚無判解可據之法律規定事項，縱然法官間有不同意見，該不同法官
    所表示之法律上意見，不能認為係適用法規顯有錯誤。次按提起再審之訴，須原
    確定判決有民事訴訟法第四百九十六條、第四百九十七條或第四百九十八條所定
    之情形，始得為之，是以，下列諸項情形，即非得提起再審之訴之事項：(1)所謂
    適用法規顯有錯誤者，不包括漏未斟酌證據及認定事實錯誤之情形在內（參見最
    高法院六十三年台上第八八○號判例─民事訴訟法第四百九十六條）；(2)民事訴
    訟法第四百九十六條第一項第一款所謂適用法規顯有錯誤者，係指就事實審確定
    之事實，判斷其法律上之效果，適用法規，顯有錯誤而言。若事實審確定之事實
    有錯誤或因確定事實其證據之取捨不當或判決有不備理由之情形，要皆與適用法
    規顯有錯誤有間，不得據為再審理由（參見最高法院七十七年台再字第五四號判
    決）；(3)解釋意思表示原屬事實審法院之職權，原確定判決不過就事實審法院所
    確定之事實為法律上之判斷，事實審法院解釋意思表示，縱有不當，亦不生適用
    法規顯有錯誤問題（參見最高法院六十四年台再字第一四○號判例）；(4)再審之
    訴顯無再審理由者，得不經言詞辯論，以判決駁回之，同法第五百零二條第二項
    定有明文。
三、本件再審原告與再審被告間有關返還不當得利事件，前經本院台北簡易庭以九十
    二年北簡字第八○九七號判決駁回再審原告請求，嗣再審原告提起上訴後，經本
    院普通庭以再審原告之上訴為無理由駁回上訴確定在案，上開事實，有本院九十
    二年度簡上字第五一○號判決附卷可考，並經本院調卷查證屬實。而本件再審原
    告係在九十二年十月二十四日收受判決書，於九十二年十一月十九日提起本件再
    審請求，未逾三十日期間，應認為其提起本件再審合於程式，先予敘明。本件再
    審原告提起再審之主要理由乃：(一)原審就同一案件為與前審（即本院六十九年訴
    更字第一○八號、台灣高等法院七十年度上字第三三五○號與最高法院七十三年
    度台上字第一三七五號判決）所認定之「台北市政府四十五年間之收購協議係無
    效之法律行為」此一結論為相反之認定，顯然論證、採證及適用法規有錯誤；(二)
    系爭土地之原共有人鄭沈配早於三十三年八月十六日死亡，賴興成於三十五年五
    月二十五日死亡，賴王金亦於二十六年四月三十日死亡，均不可能自行參加或委
    託他人參加協調收購會議，是渠等不可能同意台北市政府先行使用系爭土地，亦
    不可能蓋章領取收購價金，原審對此未為詳查；(三)鄭沈配之繼承人有十九人之多
    ，不止鄭添財、鄭貢槌二人，是縱使林再興、鄭添財、鄭貢槌或一部份繼承人有
    參與協商會議，亦無法使四十五年間之收購協議補正為有效，而上開有利於再審
    原告之事項，原審茍予詳查，再審原告即能獲較有利之判決云云。
四、就再審原告所提出之再審理由觀之，其中第(一)項所謂原審及簡易庭第一審所為判
    決與最高法院七十三年台上字第一三七五號判決結論不同，顯然違法，原審及簡
    易庭第一審對此一情況亦未予審酌部分，經查，本院簡易庭第一審於判決理由欄
    第五點末尾（判決書第十四頁）係記載：「．．．，分經台灣台北地方法院六十
    九年訴更一○八號、台灣高等法院七十年度上字第三三五○號、最高法院七十三
    年度台上字第一三七五號判決台北市政府敗訴確定；．．．。然上開七十年度上
    字第三三五○號判決理由載明訴外人林再興部分，係因台北市政府之請求權罹於
    消滅時效，非否定林英簽訂之收購協議無效。至於上開台灣台北地方法院六十九
    年訴更一○八號、台灣高等法院七十年度上字第三三五○號判決雖另認定以鄭沈
    配名義簽訂之收購協議無效，及最高法院七十七年度上更(二)字第一九六號判決認
    定收購協議無效，然本件被告非各該判決之當事人，尚不受其既判力之拘束。」
    等語，已經說明本件訴訟當事人不同，並無受該判決拘束之必要等理由，本件再
    審原告所謂「同一案件，應受既判力拘束」之說，顯然誤解「同一案件」之義，
    實則，本件兩造爭執與上開本院六十九年訴更一○八號、台灣高等法院七十年度
    上字第三三五○號、最高法院七十三年度台上字第一三七五號判決僅能謂為相類
    似事件，非「同一案件」，而相類似事件之間，不同法院為不同之認定，仍非法
    所不許，此種見解上之不同，不能指為論證、採證或適用「法規」顯有錯誤。再
    就本院普通庭九十二年度簡上字第五一○號判決以觀，該判決於理由欄第五(二)點
    （判決書第十四頁）中認為「．．．然此「收購協議無效」之認定，僅為判決理
    由中之判斷，並非訴訟標的，故無既判力，本院自得斟酌兩造全辯論意旨與調查
    證據之結果，依經驗法則、論理法則獨立認定事實。至於七十六年一月十九日臺
    北市政府財政局所為報告，不過行政機關針對法院判決所為內部之檢討評估，不
    但行政機關無自行認定私權存在與否之權限，且其意見亦不能拘束法院，上訴人
    均不能憑此斷定系爭收購協議無效。另原審係認定．．．並在本件依其心證獨立
    判斷該收購協議均屬有效；上訴人認為原審對收購協議忽稱罹於時效、忽稱無效
    、忽稱有效等語，無非將原審認定系爭收購協議林英部分（契約有效，但臺北市
    政府之請求權罹於時效），鄭沈配部分（他案雖認定無效，但既判力不及於本件
    ，故原審獨立認定事實認為有效）混為一談。」，已經就何以不採本院六十九年
    度訴更字第一○八號、台灣高等法院七十年度上字第三三五○號、最高法院七十
    三年度台上字第一三七五號判決之見解詳予論述，再審原告遽指原審及簡易庭第
    一審未予詳查云云，顯非事實，而原審及簡易庭第一審上開認定亦不違論理法則
    ，適用「法規」亦無錯誤之處，再審原告遽為指摘，自非允洽。
五、再就上述再審原告所指再審理由(二)有關原共有人鄭沈配、賴興成、賴王金早已死
    亡，不可能自行參加或委託他人參加協調收購會議，亦不可能同意台北市政府先
    行使用系爭土地、蓋章領取收購價金部分，再審原告指摘原審對此未為詳查云云
    。惟本院簡易庭第一審（九十二年度北簡字第八○九七號）就此一爭議於理由欄
    第六點第六行（判決書第十五頁）記載：「．．．惟按解釋當事人之契約，應以
    當事人立約當時之真意為準，而真意何在，又應以過去事實及其他一切證據資料
    為斷定標準，不能拘泥文字，致失真意。查訴外人鄭沈配於收購協議簽訂時已亡
    故，訴外人鄭貢槌為訴外人鄭沈配之繼承人，當知訴外人鄭沈配已無權利能力，
    不能為契約當事人，其仍以訴外人鄭沈配代理人名義簽名於收購協議，承諾出售
    訴外人鄭沈配之全部應有部分，真意實為代表或代理訴外人鄭沈配之全體繼承人
    出賣其遺產．．．及其（被）繼承人於協議後之舉動等情以觀（渠等於七十七年
    間出售系爭土地予訴外人吳讚時，仍列已逝者林英、鄭沈配為當事人），可推知
    訴外人鄭沈配之繼承人有授權訴外人鄭貢槌代表或代理訴外人鄭沈配之全體繼承
    人出賣系爭土地應有部分予台北市政府，其效力應及於全體繼承人。訴外人林英
    亦確有簽訂收購協議之意思表示，且其與訴外人鄭沈配之繼承人、訴外人許丙均
    有依約共同交付土地與台北市政府之事實，且本件被告占用系爭土地建屋居住達
    三十餘年之久，原告均未異議，足證系爭土地確由原地主交付台北市政府及被告
    占用。．．．」等語，九十二年度簡上字第五一○號判決理由第四(一)點就此一原
    共有人死亡後，其繼承人所為簽名之效力真意如何，亦有相類似之見解（參判決
    第十一頁），足見先後二審級法院就此一問題已經詳予論述，再審原告謂原審判
    決未予審酌云云，並非事實。
六、再就所謂鄭沈配之繼承人眾多，縱林再興、鄭添財、鄭貢槌或一部份繼承人有參
    與協商會議，亦無法代表再審原告等，亦不能使四十五年間之收購協議補正為有
    效此一問題論析，關於此一爭議，本院台北簡易庭除於判決理由欄第六點詳述訴
    外人鄭貢槌所為行為之法律上效力外，同時參酌再審被告等人於系爭土地上建屋
    居住達三十餘年，以及再審原告等原地主與
    、自七十四年至七十七年九月間將近三年餘期間進行多次協商會議等情狀，認為
    系爭土地原共有人以及嗣後繼承人確曾承諾台北市政府得先使用系爭土地（參判
    決書第十六頁），另九十二年度簡上字第五一○號判決亦於理由欄第五(三)點中有
    類似之說明（參判決書第十五頁）。換言之，本件原審判決固然認為訴外人鄭貢
    槌係代理或代表共有人與台北市政府簽訂協議，惟同時並係審酌其他諸多外在因
    素後，始認為共有人確有同意之舉。是再審原告在系爭土地已經經他人建屋居住
    達三十餘年後始再主張初始未曾同意交付台北市政府供再審被告建屋居住云云，
    顯無理由。
七、實則，本件再審原告提起本件再審所述理由，於本院九十二年北簡字第八○九七
    號、九十二年度再易字第一一二號事件中均已述及，並經原審詳論其不採之理由
    ，再審原告所指原審未予察明，並指此等所謂有利於再審原告之事項，原審茍予
    詳查，其即能獲較有利之判決云云，顯屬不實。再審原告所提疑義已經原審說明
    詳實，且原審就其何以如此認定亦已於判決中說明，而此種有關解釋、推論，與
    所謂適用法規顯然不合於法律規定，或與現尚有效之判例、解釋顯然違反等情形
    並不相同，自不構成所謂適用法規顯有錯誤情事。再審原告所舉上開本院六十九
    年訴更字第一○八號、台灣高等法院七十年度上字第三三五○號與最高法院七十
    三年度台上字第一三七五號判決並非判例，自不能與所謂法規等視，換言之，原
    審法院並不當然受上開判決拘束，仍得本於其調查所得證據資料，參酌各項因素
    後，本於法律上之確信，自為判斷。而解釋意思表示原屬事實審法院之職權，原
    確定判決不過就事實審法院所確定之事實為法律上之判斷，事實審法院解釋意思
    表示，縱有不當，亦不生適用法規顯有錯誤問題，上開意旨有最高法院六十四年
    台再字第一四○號判例可供參照，本件再審原告既未提出任何證據資料證明原審
    判決有何適用法規錯誤之處，所述者，復僅係其在原簡易庭、普通庭中一再提出
    之陳詞，並謂倘依論理法則、經驗法則審酌，其即可獲得較有利之判決云云，即
    屬一廂推測之詞，並不可採。是本件再審原告既未提出任何證據資料供本院審酌
    ，其主張原確定判決有違反論理法則經驗法則之錯誤云云，自非實在，為無可取
    。從而，其執此提起本件再審之訴，為無理由，應予駁回。
八、據上論結，本件再審之訴為無理由，依民事訴訟法第七十八條，判決如主文。
中　　　華　　　民　　　國　　九十三　　年　　　二　　　月　　　十一　　日
                                民事第二庭審判長法  官  丁蓓蓓
                                                法  官  黃雯惠
                                                法  官  汪漢卿
正本係照原本作成
不得上訴
中　　　華　　　民　　　國　　九十三　　年　　　二　　　月　　　十一　　日
                                                書記官  許婉如
